---
title: "Aplicación de matrices en Estadística"
author: "ESPECIALIDAD EN METODOS ESTADISTICOS A DISTANCIA"
date: "CIMAT Aguascalientes"
output: html_notebook
---
      
##### D18MM104  METODOS MULTIVARIADOS I
  

AUTORES: 
            
             Dr. Jorge Raúl Pérez Gallardo
             M.E. Segio Martín Nava Muñoz
.  


##### **Visualización de la matriz de datos USArrest**
* * *
```{r}
head(USArrests,10)
```
.


##### **Cálculo del valor promedio de cada variable de USArrest**
* * *
```{r}
colMeans(USArrests)
```
.


##### **Cálculo de la matriz de varianza-covarianza de USArrest**
* * *
```{r}
var(USArrests)
```
.


##### **Traza de la matriz de varianza-covarianza**
* * *
```{r}
S = var(USArrests)
sum(diag(S))
```
.


##### **Determinante de la matriz de varianza-covarianza**
* * *
```{r}
det(S)
```
.


##### **Cálculo de los valores y vectores propios**
* * *
```{r}
eigen(S)
```
.


##### **Estimación de la matriz de correlación**
* * *
```{r}
# A partir de los datos originales
cor(USArrests)   
```

```{r}
# A partir de la matriz de varianza-covarianza
cov2cor(S)       
```

